【裁判字號】    98,訴,661
【裁判日期】    990615
【裁判案由】    交還土地 等
【裁判全文】
臺灣高雄地方法院民事判決               98年度訴字第661號
原      告  行政院農業委員會林務局屏東林區管理處
法定代理人  乙○○
訴訟代理人  萬維堯律師
被      告  甲○○
上列當事人間交還土地等事件，本院於民國99年6 月1 日言詞辯
論終結，判決如下：
  主  文
被告應將坐落高雄縣六龜鄉○○段四九地號、六十地號、六一地
號土地上，各如附圖Ａ、Ｂ、蓄水池、工寮一及工寮二部分（面
積各為四一七三○點○六平方公尺、二○三五點九四平方公尺、
二一點八一平方公尺、七點九六平方公尺及一七點三六平方公尺
所示合計四三八一三點一三平方公尺之地上物拆除，並將土地返
還原告。
被告應給付原告新台幣肆拾玖萬貳仟捌佰玖拾捌元及自民國九十
七年八月十二日起至清償日止按週年利率百分之五計算之利息，
暨自民國九十七年八月十三日起至交還上開土地之日止，按月給
付新台幣捌仟貳佰壹拾伍元。
原告其餘之訴駁回。
訴訟費用由被告負擔十分之九，餘由原告負擔。
本判決於原告以新臺幣陸拾伍萬元為被告供擔保後，得假執行。
原告其餘假執行之聲請駁回。
  事  實  及  理   由
一、原告主張：坐落高雄縣六龜鄉○○段49、60、61地號土地（
    下合稱系爭土地）為中華民國所有，並由原告為系爭土地之
    管理機關，被告無合法使用系爭土地之權源，卻於系爭土地
    種植茶樹、興建工寮及蓄水池等地上物，占用各該土地面積
    各如附圖Ａ、Ｂ、蓄水池、工寮一及工寮二部分所示，合計
    共占用43813.13平方公尺（原告誤算為43795.77平方公尺）
    ，被告雖曾就系爭土地申請「國有林地濫墾地補辦清理」，
    惟該案因無法判定被告有於58年5 月27日以前占用之事實，
    且為私自受讓占用林地，已業經駁回，嗣經原告發函要求被
    告拆除地上物及返還土地，均未獲置理，是被告無權占有上
    開各該土地，爰依民法第767 條規定，請求被告分別將前述
    各種地上物拆除後，將所占用土地返還予原告。另因被告無
    權占用系爭土地已致原告受有相當於租金之損害，故原告除
    得請求被告將上開地上物拆除並返還土地外，並得請求被告
    返還按申報地價8%計算相當於租金之不當得利，爰依所有物
    返還請求權及不當得利之法律關係，請求被告交還土地，並
    返還所受領之不當得利等語。並求為判決：（一）被告應將
    坐落高雄縣六龜鄉○○段第49、60、61地號土地內如附圖所
    示Ａ部分面積41730.06平方公尺、Ｂ部分面積2035.94 平方
    公尺、工寮2 部分面積17.36 平方公尺，工寮1 部分面積7.
    96平方公尺、蓄水池部分面積21.81 平方公尺之地上物拆除
    ，將土地回復原狀返還原告。（二）被告應給付原告新台幣
    （下同）788,323 元及自起訴狀繕本送達翌日起至清償日止
    ，按年息百分之五計算之利息；並自起訴狀繕本送達翌日起
    至交還上開土地之日止，按月給付原告13,138元。（三）願
    供擔保，請准宣告假執行。
二、被告則以：伊希望可以依照「國有林地濫墾地補辦清理作業
    要點暨國有林地濫墾地補辦清理實施計畫」，與原告就使用
    系爭土地訂約，或由原告給予伊一段時間準備返還土地之事
    宜，且原告應將伊合法租用的土地繼續租賃予伊等語，資為
    抗辯。並聲明：原告之訴駁回。
三、本件不爭執事項：
（一）高雄縣六龜鄉○○段第49、60、61地號土地上，各如附圖
      Ａ、Ｂ、蓄水池、工寮1及工寮2部分（面積各為41730.06
      平方公尺、2035.94平方公尺、21.81平方公尺、7.96平方
      公尺及17點36平方公尺），為被告占有使用。
（二）系爭土地之申報地價為每平方公尺45元。
四、本件之爭點：
（一）被告占有系爭土地，有無合法權源？
（二）原告請求被告應返還之不當得利額以若干為適當？
五、被告占有系爭土地，有無合法權源？
（一）按所有人對於無權占有或侵奪其所有物者，得請求返還之
      。經查：原告主張系爭土地為原告管理之國有土地，而被
      告所有之系爭地上物占用系爭土地如附圖所示之面積及範
      圍等節，為被告所不爭執，並有土地登記謄本在卷可稽，
      復經本院會同兩造及地政人員到場勘測屬實，有勘驗筆錄
      、照片及土地複丈成果圖附卷足稽，經本院調查前揭證據
      之結果，堪認原告之主張為真實。
（二）被告固辯稱伊可以依照「國有林地濫墾地補辦清理作業要
      點暨國有林地濫墾地補辦清理實施計畫」，與原告就系爭
      土地訂約等語。然查被告之國有林地濫墾地補辦清理申請
      業經原告以無法判定被告有於58年5 月27日以前占用之事
      實，依規定予以駁回，有原告97年12月22日屏六字第0976
      416175號函文附卷可佐，且被告對其占有系爭土地並無法
      律上合法權源一節亦無爭執，從而，被告占有系爭土地，
      尚無合法權源，堪可認定。
（三）基上所述，被告無權占有系爭土地如附圖Ａ、Ｂ、蓄水池
      、工寮1及工寮2部分（面積各為41730.06平方公尺、2035
      .94 平方公尺、21.81 平方公尺、7.96平方公尺及17.36
      平方公尺）所示面積，且並未能舉證其占有系爭土地，具
      有合法權源，則原告依所有物返還請求權之法律關係，請
      求被告將如附圖所示之地上物拆除後，將土地返還原告，
      洵屬有據，應予准許。
六、原告請求被告應返還之不當得利額以若干為適當？
（一）按無法律上之原因而受利益，致他人受損害者，應返還其
      利益，此觀民法第179 條前段規定自明。故其得請求返還
      之不當得利範圍，應以他方所受之利益為度，非以請求人
      所受損害若干為準，而無權占有他人土地，可能獲得相當
      於租金之利益，為社會通常之觀念，此有最高法院61年台
      上字第1695號判例意旨可參。次按租金之請求權因5 年間
      不行使而消滅，民法第126 條亦定有明文。而無法律上之
      原因而獲得相當於租金之利益，致他人受損害時，如該他
      人之返還利益請求權已逾租金短期消滅時效之期間，對於
      相當於已罹消滅時效之租金之利益，不得依不當得利之法
      則，請求返還，亦有最高法院85年度台上字第2059號裁判
      意旨可資參照，核先敘明。
（二）原告主張被告無正當權源，占用其管有之系爭土地，而被
      告未能舉證其占有系爭土地，具有合法權源，已如上述，
      是被告占用系爭國有土地面稱計為43813.13平方公尺，此
      經本院會同兩造履勘測量，並有複丈成果圖附卷可查，是
      自堪信為真實。經查，本件被告無權占用系爭土地面積43
      813.13平方公尺之事實，已如前述。是原告主張被告受有
      相當於租金之利益，致其受有相當於租金之損害，依不當
      得利之法律關係，請求被告返還所受之利益，即屬有據。
      次查，依前開法律規定及裁判意旨，上開不當利益返還請
      求權消滅時效期間應為5 年，從而，原告請求被告返還自
      本件起訴狀繕本送達被告之翌日起往前回溯5 年之相當於
      租金之利益，自應准許，是本件原告所得請求者，即為自
      92年8 月13日起至97年8 月12日止此5 年期間及自97年8
      月13日起至被告交還系爭土地日止之相當於租金之利益，
      始屬有據，至逾上開部分之請求，即屬無據。另按耕地租
      用之地租，不得超過法定地價8﹪，土地法第110條第1 項
      、第3項分別定有明文。而法定地價，依土地法第148條規
      定，係土地所有人依該法規定所申報之地價，在平均地權
      條例施行區域，依平均地權條例施行細則第21條之規定，
      公有土地以各該宗土地之公告地價為申報地價。土地法第
      110條第1項、第3項關於耕地計收地租之規定，於請求返
      還相當於租金利益之事件，當亦可據為計算利益之標準。
      本件系爭土地申報地價為每平方公尺45元，為兩造所不爭
      執，則系爭土地計算不當得利，以每平方公尺45元為據，
      應屬適當。本院審酌系爭地上物包括茶樹、工寮、蓄水池
      等等，已經本院到場會勘明確，有勘驗筆錄、照片在卷可
      憑，而系爭土地位於人跡罕至、交通不便之高山內，認被
      告無權占用系爭林班地，所受利益應以申報地價之5 ﹪計
      算為適當。原告主張應以申報地價年息8%計算相當於租金
      之不當得利，並非足取。又被告占有系爭土地面積為4381
      3.13平方公尺，已如前述。綜上，據此計算原告所得請求
      不當得利金額如下：系爭土地合計共43813.13平方公尺，
      自92年8 月13日起至97年8 月12日止為492,898 元【計算
      式：45（申報地價）×43813.13（土地面積）×5％ （年
      息）÷12×60＝492,898 （小數點以下四捨五入，下同）
      】；自97年8 月13日起至交還系爭土地日止之不當得利金
      額每月應為8,215 元【計算式：45（申報地價）×43813.
      13（土地面積）×5 ％（年息）÷12＝8,215 】。準此，
      原告所得請求被告無權占有系爭土地，應給付不當得利金
      額492,898 元，及自97年8 月13日起至交還系爭土地之日
      止，按月給付8,215 元部分，洵屬有據，應予准許。逾此
      部分之請求，即屬無據，應予駁回。又原告陳明願供擔保
      ，聲請宣告假執行，本院經審核尚無不合，爰酌定相當擔
      保金額准許之。
七、本件為判決之基礎已臻明確，兩造其餘之攻擊或防禦方法及
    證據，經本院斟酌後，認為均不足以影響本判決之結果，亦
    與本案爭點無涉，自無逐一詳予論駁之必要，併此敘明。
據上論結，本件原告之訴一部有理由，一部無理由，依民事訴訟
法第79條、第390 條第2 項，判決如主文。
中    華    民    國    99    年     6    月    15    日
                        民事鳳山分庭 法  官 林意芳
以上正本係照原本作成。
如不服本判決，應於送達後20日內，向本院提出上訴狀並表明上
訴理由，如於本判決宣示後送達前提起上訴者，應於判決送達後
10日內補提上訴理由書（須附繕本）。
中    華    民    國    99    年    5     月    17    日
                                     書記官 劉國偉

司法院資訊處製作；財團法人民間司法改革基金會備份。
